臺灣高雄地方法院民事判決　九十二年度訴字第七七一號
　　原　　　告　　乙○○
　　訴訟代理人　　林雪娟　律師
　　複　代理人　　陳惠美　律師
　　被　　　告　　戊○○
　　訴訟代理人　　徐秀雄　律師
　　複　代理人　　莊孝襄　律師
　　被　　　告　　甲○○
當事人間清償借款事件，本院於民國九十三年三月十六日言詞辯論終結，判決如下：
    主      文
被告甲○○應給付原告新台幣貳佰捌拾萬元，及自民國九十二年三月二十二日起至清
償日止，按年息百分之五計算之利息。
原告其餘之訴駁回。
訴訟費用由被告甲○○負擔五分之三，餘由原告負擔。
    事實與理由
一、程序方面：
（一）被告甲○○經合法通知，無正當理由未於言詞辯論期日到場，核無民事訴訟法
      第三百八十六條各款所列情形，爰依原告之聲請，由其就被告甲○○部分一造
      辯論而為判決。
（二）按訴狀送達後，原告不得將訴變更或追加他訴，但擴張或減縮應受判決事項之
      聲明者，不在此限，民事訴訟法第二百五十五條第一項第三款定有明文。本件
      原告於起訴狀請求被告應給付原告新台幣（下同）五百萬元，及自起訴狀繕本
      送達翌日起至清償日止，按年息百分之五計算之利息。嗣於起訴狀繕本送達被
      告後，原告於本院第一次言詞辯論期日，將利息起算日擴張為自民國八十七年
      四月一日起，其擴張利息部分，係屬擴張應受判決事項之聲明，參諸前揭規定
      ，應予准許，合先敘明。
二、原告起訴主張：被告戊○○與甲○○為叔嫂關係，其二人以經營生意需資金為由
    ，陸續向原告借款，迄至七十九年十一月十一日止共借貸五百萬元，並共同簽發
    發票日七十九年十一月十一日，票面金額五百萬元之本票及借據各乙紙，交原告
    收執。初時被告給付利息均正常，詎自八十一年起停止付息，經原告履次催討無
    效，被告甲○○藏匿無蹤，而被告二人前來借款時所持之戊○○三芝鄉房屋權狀
    正本，事後以急需為由取走，卻於八十年六月間向訴外人江如珠抵押借款五百萬
    元，並於八十一年五月間轉賣予訴外人黃振輝，原告查無被告戊○○可供執行之
    財產，乃暫將債權追償事宜擱置，近來查知被告戊○○有不動產，乃假扣押其不
    動產，並提起本件訴訟。又上開借據被告二人同為立據人，並載有「償還日期由
    乙○○先生於要求清償日期前二個月通知，立據人將無條件償還該項借款」，被
    告二人顯有明示就系爭債務負全部給付責任，其二人為連帶債務人，爰依消費借
    貸法律關係請求被告二人連帶清償借款及法定利息，並聲明求為判決：被告應連
    帶給付原告五百萬元及自八十七年四月一日起至清償日止，依年息百分之五計算
    之利息。
三、被告方面：
（一）被告戊○○部分：其否認曾向原告借款，並抗辯：本件本票及借據係訴外人丁○○所書立並偽造被告戊○○簽名，再盜蓋被告甲○○所保管之被告戊○○印
      鑑章，該印鑑章係被告甲○○借用被告戊○○名義，於七十七年十月七日購買
      臺北縣三芝鄉○○街十九號房屋時所使用之印章，且一直由被告甲○○保管，
      以備出售房屋時方便使用，其中被告戊○○曾於七十九年八月十一日，應被告
      甲○○要求，至屏東市戶政事務所申請印鑑證明，辦妥後將印鑑證明與印鑑章
      交由被告甲○○保管，另於八十一年五月二十五日應被告甲○○節稅要求，將
      戶籍遷入上開房屋，同時申請印鑑證明，辦妥後仍將印鑑證明與印鑑章交由被
      告甲○○保管，以利售屋使用，至被告甲○○擅自以被告戊○○名義分別於七
      十九年八月十五日、八十年七月五日，各設定抵押權一百五十萬元、五百萬元
      予顏芳凌、江如珠，被告戊○○均不知情等語，於本院聲明：原告之訴駁回。
（二）被告甲○○部分：其未於言詞辯論期日到場，惟曾於本院準備程序期日到庭陳
      稱：其實際僅向原告借款二百八十萬元，本件借據所指之五百萬元，係最高限
      額之約定，而本件借據及本票，係其前夫即訴外人丁○○所書立，再盜蓋其所
      保管之被告戊○○印章，該印章係其借用被告戊○○名義購買臺北縣三芝鄉○○街十九號房屋辦理過戶手續起，即一直由其保管，被告戊○○亦曾表示印鑑
      章僅供房屋買賣使用，其曾於七十九年八月十一日及八十一年五月二十五日偕
      同被告戊○○，分別向屏東市戶政事務所與臺北縣三芝鄉戶政事務所申請印鑑
      證明，交由被告甲○○保管，以備售屋使用，本件借款，被告戊○○確實不知
      情等語，資為抗辯，並聲明：原告之訴駁回。
四、兩造不爭執之事項：
（一）被告甲○○於七十九年十一月十一日，在本票上蓋章，並在借據上簽名，持向
      原告借款，並有該本票及借據影本各一紙附卷可稽（見本院卷第七、二七、四
      一、四二頁）。
（二）臺北縣三芝鄉○○街十九號房屋曾於七十七年十月間，以買賣為由，登記在被
      告戊○○名下，該房屋曾於七十九年八月十五日、八十年七月五日設定抵押權
      登記予訴外人顏芳凌、江如珠，並於八十一年五月二十九日出賣予訴外人黃輝
      振，於八十一年七月九日為移轉登記，並有臺北縣淡水地政事務所九十二年五
      月二十日北縣淡地資字第○九二○○一四一九九號函及所附設定抵押權予江如
      珠、出賣予黃輝振之相關資料影本在卷可參（見本院卷第七二至九四頁），後
      臺北縣淡水地政事務所另以九十二年六月十八日北縣淡地資字第○九二○○一
      五七三三號函檢送上開資料原本（另置卷末證物袋）。
（三）前開房屋設定抵押權登記予江如珠所附之八十年五月二十七日屏東市戶政事務
      所被告戊○○印鑑證明，及移轉登記予訴外人黃輝振所附之八十一年五月二十
      五日臺北縣三芝鄉戶政事務所被告戊○○印鑑證明，與本件借據及本票上之被
      告戊○○印文，均為同一式，並有八十年五月二十七日屏東市戶政事務所及八
      十一年五月二十五日臺北縣三芝鄉戶政事務所被告戊○○印鑑證明影本各一份
      附卷足憑（見本院卷第七七、九一頁）。
五、依兩造前開主張及陳述觀之，本件雙方爭執之要點，即在於：(一)被告戊○○是否
    與被告甲○○共同向原告借款？是否曾共同前往原告住處，於借據及本票上蓋章
    ？(二)借據上所載五百萬元是否係最高限額約定？實際借款是否僅二百八十萬元？
    本院分述判斷意見如下：
（一）關於被告戊○○是否與被告甲○○共同向原告借款，是否曾共同前往原告住處
      ，於借據及本票上蓋章部分：
    １、被告甲○○於本院準備程序期日到庭陳述：「我確實是有向原告借錢。被告
        戊○○與我跟原告借貸沒有關係，他是我前夫丁○○的弟弟」、「借據上戊○○的簽章可能是我前夫所為，因為當時我有用戊○○之名在三芝買房子，
        後我跟原告借錢其要求我拿不動產作擔保，我即拿該房子去作擔保，因為我
        認為該房子是我買的所以我沒有跟被告戊○○說，他亦不知情」、「借據內
        文是原告寫一份草稿，再由我或我前夫再謄一次的」等語（見本院卷第二○
        、二一），參以本件借據上所載文字為：「茲向乙○○先生借貸新台幣伍佰
        萬元正，由甲○○提供戊○○所有坐落三芝鄉別墅乙棟之不動產權狀正本兩
        張及商業本票乙張票號票號○七二四三四號，金額伍佰萬元正，發票日期七
        十九年十一月十一日為擔保」等語（見本院卷第二七頁），由上開字句觀之
        ，似僅由被告甲○○提供他人之權狀為擔保，而非被告戊○○本人親自提供
        ，蓋若本件確係由被告二人共同向原告借款，理應於借據上書寫由被告二人
        共同提供之字句，或被告戊○○自己提供之字句，焉有書寫「由甲○○提供
        戊○○所有坐落三芝鄉別墅乙棟」之理？況先前兩造之借貸方式，原告亦陳
        稱：「都是被告甲○○本人來借的，之前借貸三百餘萬元，最後一次才由被
        告二人共同湊足五百萬元之借款」等語（見本院卷第一五五頁），則原告與
        被告甲○○間早已有借貸之事實，理應由其二人會算，焉有於七十九年十一
        月十一日再由被告戊○○與甲○○共立借據為五百萬元之理？況原告又自承
        於八十一年間被告甲○○又自行借貸六百萬元，並提出該借據及本票影本各
        一紙為證（見本院卷第一八○頁），則若被告二人前債未償，原告何以於未
        追索前債下，再行借貸六百萬元予被告甲○○？是本件五百萬元之借款，應
        係被告甲○○一人所為。
    ２、證人即丙○○於本院九十二年四月二十四日準備程序期日雖到庭證述：「因
        為當時我與原告是男女朋友關係，我到原告家裡去幫忙，那天是在晚上，被
        告二人一起來找原告，然後我看到他們在談錢的事情，我有看到他們二人出
        示了一張借據、一張本票及一份權狀，不過細節處都是原告跟她們談的。我
        印象比較深的是，當天被告甲○○有向原告介紹被告戊○○，他說被告戊○○在公家單位上班，還說他是作老師的」、「（問：借據及本票是否在原告
        家裡寫的？）不是，是他們二人寫好了再帶來的，直接拿出來給原告，不過
        印章是在原告家裡才蓋的」等語（見本院卷第三七頁），被告甲○○雖亦不
        否認證人丙○○在場，但陳稱：「當時證人有時在場有時不在場」（見本院
        卷第三三頁），並陳述：「（問：借據之內容何人書寫？）內文是原告寫一
        份草稿，再由我或我前夫再謄一次的，謄借據的時候我與我前夫都在場」等
        語（見本院卷第二一頁），則與被告甲○○一起到原告家中借款者，究係被
        告戊○○，或係被告甲○○前夫丁○○，即有疑義，參以本件本票及借據之
        簽發時間為七十九年十一月十一日，距離證人丙○○作證時間已有十二年之
        久，且證人丙○○非系爭借款當事人，借款當時與原告僅係男女朋友關係，
        對於系爭借款細節是否會投注甚多注意？亦有疑義，且有可能因時間久遠而
        記憶不清，其證言委不足採。
    ３、原告另主張：印鑑章具有表彰與簽名同一效力之重要信物，長期交由他人保
        管並非常情，且被告戊○○多次親自申請印鑑證明，以辦理房屋抵押權登記
        及買賣，自無將印鑑章交由被告甲○○保管之理，本件本票及借據上之印章
        係被告戊○○親蓋等語，惟查，被告二人辯稱：該印鑑章係被告甲○○借用
        被告戊○○名義，於七十七年十月七日購買臺北縣三芝鄉○○街十九號房屋
        時所使用，自斯時起即由被告甲○○保管等語，按將所有權登記在親屬名下
        為一般常見之情，且該房屋確於七十七年十月間購進，於八十一年七月間賣
        出，又被告戊○○將戶籍遷入上開房屋，其辯稱係為節稅亦與常情相符，堪
        信該房屋係被告甲○○買進，而登記在被告戊○○名下。又被告戊○○親自
        申請印鑑證明，係應被告甲○○要求，此與被告戊○○是否將印鑑章交付被
        告甲○○保管無涉，不能僅因被告戊○○親自申請印鑑證明，即認被告戊○○不可能將印鑑章交付被告甲○○保管，堪認本件本票及借據上之被告戊○○印文，係被告甲○○趁保管被告戊○○印鑑章之便而使用。
    ４、綜右所陳，本件借款人僅被告甲○○一人，被告戊○○未與被告甲○○共同
        前往原告住處借款並於本票及借據上蓋章。此外，原告又未舉證證明被告戊○○與被告甲○○一同向原告借款，自難僅憑證人丙○○之證言及借據上之
        記載，即認被告二人一同向原告借款。
（二）關於借據上所載五百萬元是否係最高限額約定，實際借款是否僅二百八十萬元
      部分：
      原告主張本件借款金額為五百萬元，固提出本票及借據各一紙為證，此為被告
      甲○○所否認，並辯稱：五百萬元是最高限額約定，實際借款金額為二百八十
      萬元等語，參以原告於本院準備程序期日到庭陳述：「被告甲○○在這之前即
      陸陸續續向我借錢」等語（見本院卷第三四頁），故原告對於簽立系爭借據前
      ，究竟由被告甲○○借用多少金額並不確定，則本票及借據上所載之五百萬元
      ，自應由原告對借款金額為五百萬元之事實負舉證責任，經本院命原告提出資
      金來往證明，然其迄今仍未提出，則本件借款金額，應以被告甲○○自認之二
      百八十萬元為據。
六、按給付無確定期限者，債務人於債權人得請求給付時，經其催告而未為給付，自
    受催告時起，負遲延責任。其經債權人起訴而送達訴狀，或依督促程序送達支付
    命令，或為其他相類之行為者，與催告有同一之效力，民法第二百二十九條第二
    、三項定有明文。綜上所述，本件借款人僅被告甲○○一人，借款金額為二百八
    十萬元，然未約定給付期日，自應由債權人之原告先行催告，原告既未舉證證明
    已催告請求被告給付，則應自本件起訴狀繕本送達為其催告之日期，從而，原告
    本於消費借貸之法律關係，請求借款人之被告甲○○應給付之金額，在二百八十
    萬元，及自起訴狀繕本送達翌日（即九十二年三月二十二日）起至清償日止，按
    年息百分之五計算利息之範圍內，為有理由，應予准許，逾此範圍外之請求及請
    求被告戊○○應負連帶給付責任部分，則屬無據，應予駁回。
七、結論：本件原告之訴，為一部有理由，一部無理由，依民事訴訟法第三百八十五
    條第一項前段、第七十九條，判決如主文。
中　　　華　　　民　　　國　　九十三　　年      三      月    二十四    日
                                臺灣高雄地方法院民事第五庭
~B審判長法  官　陳嘉惠
~B　　　法  官  黃宏欽
~B　　　法  官　秦慧君
右正本係照原本作成。
如對本判決上訴，須於判決送達後廿日內向本院提出上訴狀。
中　　　華　　　民　　　國　　九十三　　年　　  三  　　月　　二十四  　日
~B法院書記官　馮欽鳳
